最高法院刑事判決　　　　　　　　　　　　　　　八十八年度台上字第七二○九號
　　上　訴　人　丙○○
　　選任辯護人　蔡清河律師
　　上　訴　人　甲○○
　　　　　　　　乙○○
　　　　　　　　丁○○
右上訴人等因殺人案件，不服台灣高等法院台南分院中華民國八十八年九月九日第二
審判決（八十八年度上重訴字第一九四號、八十八年度上訴字第三三○號，起訴案號
：台灣台南地方法院檢察署八十六年度偵字第五一一○、一一○八一號，八十七年度
偵字第四三○七、五七一六號），提起上訴，本院判決如左：
    主  文
原判決關於丁○○、甲○○、乙○○部分及丙○○殺人部分撤銷，發回台灣高等法院
台南分院。
    理  由
本件原判決認定上訴人丙○○因綽號「國平」之黃阿平積欠賭債未還而交惡，民國八
十三年七月間，二人在台南市○○路不期而遇，相偕至台南市安平海邊談判，因發生
爭執，丙○○遭黃阿平持槍恐嚇，不歡而散。嗣丙○○獲悉黃阿平將於八十三年九月
二十六日夜間至台南市○○路○段二一三巷十一號陳朝成住處「上群代書事務所」賭
博，乃分別與上訴人丁○○（綽號阿輝）、乙○○（綽號阿偉）基於共同殺人之犯意
聯絡，並由丁○○邀同上訴人甲○○（綽號六板）亦基於與丙○○共同殺人之犯意聯
絡，先在陳朝成上開屋後海佃路夜市場鐵厝內空地等候，丙○○乃攜帶向不詳姓名友
人購得之如原判決附表二所示之半自動手槍二支，駕駛ＵＫ－二九二二號小客車至台
南市中國城附近搭載乙○○，於八十三年九月二十七日凌晨零時三十分許至海佃路海
佃夜市○○路旁，丙○○即一人攜該二支半自動手槍下車，要乙○○換坐駕駛座等候
接應後，走入該夜市場鐵厝內與丁○○、甲○○會合。丙○○將其中如原判決附表二
編號二所示之九mm半自動手槍交付丁○○，由丁○○在鐵厝空地東側通道埋伏，甲○
○空手在鐵厝南側通道埋伏，丙○○則持如原判決附表二編號一所示之半自動手槍在
通道北側守候。同日凌晨一時許，丙○○見黃阿平自陳朝成屋後小巷走出往南步向該
鐵厝，丙○○、丁○○分持上開手槍與甲○○上前圍堵攔下黃阿平，丙○○先近距離
朝黃阿平右大腿右後方射擊一槍，黃阿平不支跪倒，丙○○與丁○○並再分別持槍朝
已跪倒之黃阿平身體分別近距離連開五槍與三槍，致黃阿平右大腿右後方、左大腿內
側、右頸部、右上胸、右腰部、右上臂外側槍彈射入傷，右大腿跳彈撞擊傷紫色瘀血
。丙○○、丁○○槍擊黃阿平後，立即與甲○○奔逃至海佃路旁乙○○等候之該輛小
客車上，由丙○○指示乙○○駕車逃逸，而在陳朝成住處賭博之王明義等人聞槍聲自
陳朝成住處前門繞道至海佃路夜市場，見黃阿平中槍倒地，立即將黃阿平送醫急救並
報警，黃阿平因胸、背、頸等部位槍傷，於同日凌晨二時許，因失血過多死亡，而警
方趕至現場查扣作案彈殼九顆等情，因而撤銷第一審關於丁○○、甲○○、乙○○部
分及丙○○殺人部分之判決，改判論處上訴人等共同殺人罪刑，固非無見。
惟查：(一)、有罪判決書所記載之犯罪事實，為論罪科刑適用法律之基礎，故凡與適用
法令有關之重要事項，必須詳加認定，明確記載，然後於理由內敘明認定犯罪事實所
憑之證據及理由，始足為適用法令之依據。若事實未有此記載，而理由加以說明，為
理由失其依據。如事實有此記載，理由未予說明，則為理由不備，按諸刑事訴訟法第
三百七十九條第十四款規定，其判決當然為違背法令。原判決僅認定上訴人丙○○攜
帶二支半自動手槍，駕駛ＵＫ－二九二二號小客車至台南市中國城附近搭載乙○○至
上開夜市○○路旁，要乙○○換坐駕駛座等候接應，即一人攜該二支手槍下車，走入
該夜市場鐵厝內與丁○○、甲○○會合後。丙○○將其中一支半自動手槍交付丁○○
，並與甲○○分別在鐵厝空地埋伏，俟見黃阿平由陳朝成屋後小巷步向該鐵厝，即予
以圍堵攔下後，由丙○○、丁○○予以槍殺等情，並未認定乙○○對於丙○○持有槍
枝之行為知情而有犯意之聯絡，亦未認定乙○○有參與持槍之行為，但於判決理由壹
之三卻謂乙○○對於持有槍彈部分亦為共同正犯。其此部分理由之說明，有失依據。
又刑法第一百八十七條之意圖供自己或他人犯罪之用而持有軍用槍彈罪，以所持有之
槍枝、子彈可供軍用為構成要件，原判決事實欄並未明確認定記載上訴人等持有若干
可供軍用之子彈，已不足為適用法律之依據，理由壹之三卻謂上訴人等持有彈藥部分
係犯刑法第一百八十七條之意圖供自己犯罪之用持有軍用子彈罪，亦有可議。(二)、審
理事實之法院對於被告有利及不利之證據，應一律注意，詳為調查，綜合全案證據資
料，本於經驗法則以定其取捨，並將取捨證據及得心證之理由於判決內詳為說明。故
證據雖已調查，而尚有其他部分並未調查，仍難遽為被告有利或不利之認定；如有應
調查之證據未予調查，率行判決，其判決當然為違背法令。原判決說明採證人即警員
阮宗文於原審證稱：案發時渠服務於立人派出所，從事洗衣店工作之林瑞祥曾告知，
丙○○準備在安南區幹掉一個人，邀伊一起去，伊說不敢，案發後丙○○找伊要借錢
跑路，伊未借給丙○○。八十五年六月渠調刑事組繼續追查該案，丙○○在監放話說
伊有藏槍，乃前去借訊，並問其是否犯下黃阿平命案，丙○○頓時臉色發白，問何以
知此事，始確認丙○○犯案等語，為上訴人等不利論據之一，但為丙○○所否認（原
審卷第二九二頁背面、第二九三頁）。而依卷附丙○○之第一次警訊筆錄之記載，該
筆錄係證人阮宗文於八十六年二月十九日在台灣台南監獄所製作，該筆錄所載之內容
並無一語涉及黃阿平命案相關之事項（相驗卷第二宗第四十五頁），與阮宗文上開證
詞不盡相符，非無瑕疵，何以如此？原審未加究明釐清，遽採上開證人之證言為上訴
人等不利之認定，尚嫌速斷。(三)、當事人聲請調查之證據，若與待證之事實確有重要
關係，而又非不易調查或不能調查者，則為明瞭案情起見，自應盡職權能事，踐行調
查之程序，否則縱經原法院以裁定駁回其聲請，或於判決理由內記載無調查之必要，
仍係審判期日應行調查之證據而未予調查，其判決即難謂非違法。上訴人甲○○、丁
○○於事實審分別聲請傳訊證人陳忠明（或稱陳忠銘），甲○○並提出八十三年九月
二十八日起，因車禍在台中市全民醫院住院治療之診斷證明書請求調查，以證明案發
時甲○○人在台中市，不在台南市現場，不可能參與殺人，其於警訊及偵查中之自白
與事實不符，不得採為論罪之證據，而第一審及原審亦均認有傳訊究明之必要而予以
傳喚作證（第一審卷第一宗第一四○頁背面、第一四四頁、第二○四頁、第二三○頁
，原審卷第一九三、三一七頁），雖因該證人之傳票未能合法送達，致未到庭作證，
惟原審不待查明其現在處所再予傳訊究明，或就甲○○所稱另一證人陳龍（原審卷第
三一七頁）予以傳訊調查；復就前開診斷證明書所載之車禍於何時地，如何發生？及
有無知情同行之人，詳加調查，以釐清甲○○於警訊、偵查中自白之真實性，即以甲
○○此部分之辯解與其偵查中之自白有違，認無調查之必要，而採其自白為上訴人等
不利之論據，其審理猶有未盡。上訴人等上訴意旨指摘原判決關於此部分不當，尚非
全無理由，應認有撤銷發回更審之原因。
據上論結，應依刑事訴訟法第三百九十七條、第四百零一條，判決如主文。
中      華      民      國    八十八    年     十二     月     十六     日
                              最高法院刑事第五庭
                                  審判長法官  董  明  霈
                                        法官  丁  錦  清
                                        法官  林  茂  雄
                                        法官  王  居  財
                                        法官  黃  一  鑫
      右正本證明與原本無異
                                              書  記  官
中      華      民      國    八十八    年     十二     月    二十一    日
